【裁判字號】    98,聲繼,29
【裁判日期】    990226
【裁判案由】    聲明繼承
【裁判全文】
臺灣屏東地方法院民事裁定              98年度聲繼字第29號
聲  請  人  甲○○
代  理  人  丙○○
上列當事人間聲明繼承事件，本院裁定如下：
    主  文
聲請駁回。
程序費用新台幣壹仟元由聲請人負擔。
    理  由
一、本件聲請意旨略以：被繼承人乙○○（男，民國16年4 月1
    日出生，身分證統一編號：Ｚ000000000號），原設籍屏東縣
    里港鄉茄苳村17鄰南堤37之2 號，於96年12月7 日死亡，在
    臺並無得為繼承之親屬。被繼承人死亡後在臺灣地區留有遺
    產，現由行政院國軍退除役官兵輔導委員會屏東縣榮民服務
    處保管中。聲請人甲○○為被繼承人之胞妹，現居住大陸地
    區廣東省始興縣沈所鎮石下村老富組15號，依法對於被繼承
    人乙○○在臺灣地區之遺產有繼承權。爰依臺灣地區與大陸
    地區人民關係條例第66條暨其施行細則第59條規定，於法定
    期間內，檢具被繼承人死亡時之戶籍謄本、繼承系統表、照
    片2 幀、中華人民共和國廣東省始興縣公證處（2009）始證
    字第43號親屬關係公證書、財團法人海峽交流基金會（98
    ）核字第082739號證明、委託書、中華人民共和國廣東省始
    興縣公證處（2009）始證字第44號公證書、財團法人海峽交
    流基金會（98）核字第082737號證明等件，向本院聲明繼承
    之意思表示。
二、按在大陸地區製作之文書，經行政院設立或指定之機構或委
    託之民間團體驗證者，推定為真正，臺灣地區與大陸地區人
    民關係條例第7 條固定有明文。惟依該規定推定為真正之文
    書，其實質上證據力，仍由法院或主管機關認定。即文書內
    容與待證事實有關，且屬可信者，有實質上證據力；惟若推
    定為真正之文書，有反證證明其為不實者，則不適用上開推
    定，臺灣地區與大陸地區人民關係條例施行細則第9 條亦有
    明文規定。故經海基會驗證之大陸地區公證書，其內容是否
    真實，法院仍應為實質上之調查，不得認係公文書，即逕予
    採信。
三、次按被繼承人為大陸地區人民者，關於繼承，依該地區之法
    律，但在臺灣地區之遺產，適用臺灣地區之法律，臺灣地區
    與大陸地區人民關係條例第60條定有明文。復按我國民法第
    1147條規定：「繼承，因被繼承人死亡而開始。」；同法第
    1148條前段規定：「繼承人自繼承開始時，除本法另有規定
    外，承受被繼承人財產上之一切權利義務。」；同法第1138
    條規定：「遺產繼承人，除配偶外，依左列順序定之：一、
    直系血親卑親屬。二、父母。三、兄弟姊妹。四、祖父母。
    」，故配偶及兄弟姊妹均為我國法律所定之繼承人，且遺產
    繼承人資格之有無，應以繼承開始時為決定之標準。
四、經查：
    (一)本件聲請人甲○○自陳係相對人乙○○在大陸地區之胞妹
      ，為合法繼承人，固據提出相對人死亡時之戶籍謄本、繼
      承系統表、照片2 幀、中華人民共和國廣東省始興縣公證
      處（2009）始證字第43號親屬關係公證書、財團法人海峽
      交流基金會（98）核字第082739號證明、委託書、中華人
      民共和國廣東省始興縣公證處（2009）始證字第44號公證
      書及財團法人海峽交流基金會（98）核字第082737號證明
      等文件為證。然經本院依職權向屏東縣後備指揮部、行政
      院退除役官兵輔導委員會屏東縣榮民服務處、行政院退輔
      會屏東榮譽國民之家、內政部入出國及移民署函查相對人
      之親屬關係表及其赴大陸探親等相關資料後得知：相對人
      以往申報之親屬僅有父親盧文興、母親伍氏及其「胞兄」
      盧禮生，未曾申報其有胞妹甲○○；且相對人於民國77年
      （即西元1988年）10月間申請至大陸探親時，被探人亦僅
      填寫其「兄」盧禮生，出生年為民國12年（即西元1923年
      生），亦未記載聲明人「甲○○」；此後相對人雖又於民
      國81、84、87、90、91、93、94等年度多次出境，惟因無
      赴大陸探親登記表資料紀錄，僅能得知其目的地為香港或
      吉隆坡，無法確認其係前往大陸地區探親，更無從認定其
      係前往探視聲明人或因此得知聲明人與相對人之關係，此
      分別有內政部入出國及移民署98年10月21日移署資處亦字
      0980152504號函及所附被繼承人赴大陸探親相關資料及入
      出國日期證明書影本、99年2 月4 日移署資處娟字第0990
      017690號函及所附出境申請案查詢表、申請護照資料影本
      及屏東縣後備指揮部98年10月27日後屏東動字第09800048
      74號函等在卷可稽，是以聲明人自稱係相對人胞妹一節，
      尚難遽認屬實。
    (二)再者，聲明人所提之大陸地區廣東省始興縣公證處（2009
      ）始證字第43號親屬關係公證書中記載：「（相對人）弟
      弟：盧禮生，男，1933年1 月出生，於1974年（即民國63
      年）10月死亡」等語，與前開資料中相對人乙○○自行填
      寫盧禮生為其「胞兄」，出生年為「西元1923年」一情不
      合。而相對人於民國77年前往大陸地區欲探視者即為其「
      胞兄」盧禮生，與前開公證書記載盧禮生已於民國63年亡
      故一節亦有未符。因本院在臺灣地區查得之文件均為相對
      人生前親自填寫製作，與聲明人提出之親屬關係公證書相
      較，應更為真實可信。且聲明人與相對人若係手足至親，
      衡情應由相對人在其製作陳報之相關文件提及聲明人之姓
      名與彼此關係，而自民國77年至民國96年相對人亡故間，
      雙方亦應有書信往返，然相對人在其生前親自製作之文件
      中，隻字未提聲明人之姓名，雙方亦無任何往返之書信，
      顯與常情有違，亦有可疑。此外，聲明人所提出上開經公
      證之委託書、公證書、照片等件，經核均非屬血緣關係之
      證明文件，不足以證明聲明人為相對人之胞妹，是殊難僅
      憑聲明人片面之聲明，遽認聲明人為相對人乙○○之胞妹
      。是綜上說明，難認聲明人為相對人乙○○之法定繼承人
      ，其聲明繼承應為無理由。從而聲明人本於臺灣地區與大
      陸地區人民關係條例第66條之規定，向本院為繼承之表示
      ，洵屬無據，應予駁回。
五、依非訟事件法第21條第1 項前段、第23條、第24條第1 項，
    民事訴訟法第78條，裁定如主文。
中    華    民    國    99    年    2     月    26    日
                  家事庭        法  官  王以齊
以上為正本，係照原本作成。
如對本裁定抗告須於裁定送達後10日內向本院提出抗告狀，並繳
納抗告費新臺幣1,000元。
中    華    民    國    99    年    2     月    26    日
                                書記官  賀燕花

司法院資訊處製作；財團法人民間司法改革基金會備份。
